【裁判字號】    97,訴,1233
【裁判日期】    971028
【裁判案由】    毒品危害防制條例
【裁判全文】
臺灣高雄地方法院刑事判決              97年度訴字第1233號
公  訴  人  臺灣高雄地方法院檢察署檢察官
被      告  陳○○
上列被告因違反毒品危害防制條例案件，經檢察官提起公訴（97
年度毒偵字第4495號），本院判決如下：
    主  文
陳○○施用第一級毒品，處有期徒刑壹年。
    事  實
一、陳○○前於民國96年間因施用毒品案件，經本院以97年度毒
    聲字第1956號裁定送觀察、勒戒後，認無繼續施用毒品傾向
    ，於97年3 月18日因無繼續施用傾向執行完畢出所。詎猶不
    知悔改，又基於施用第一級毒品海洛因之犯意，於97年4 月
    20日下午4 時40分採尿前回溯96小時內某時，在不詳地點，
    以不詳之方法，施用第一級毒品海洛因1 次（不含其到警局
    接受詢問至採尿前之時間）。嗣於97年4 月20日下午2 時50
    分許，陳○○行經高雄市○○區○○街33巷4 號前，為警攔
    查，經員警查得陳○○為毒品管制人口後，陳○○同意隨同
    員警回警局接受詢問並採驗其尿液，又員警採集其尿液經送
    驗結果，呈海洛因代謝物嗎啡陽性反應，始查知上情。
二、案經高雄市政府警察局楠梓分局報請臺灣高雄地方法院檢察
    署檢察官偵查起訴。
    理  由
壹、證據能力部分
一、按被告以外之人於審判外之言詞或書面陳述，除法律有規定
    者外，不得作為證據，刑事訴訟法第159 條第1 項定有明文
    。又本條所謂「法律有規定者」，係指本法第159 條之1 至
    第159 條之5 及第206 條等規定，及性侵害犯罪防制法第15
    條第2 項、兒童及少年性交易防制條例第10條第2 項、家庭
    暴力防治法第28條第2 項、組織犯罪防制條例第12條及檢肅
    流氓條例中有關秘密證人筆錄等多種刑事訴訟特別規定之情
    形。次按法院或檢察官得囑託醫院、學校或其他相當之機關
    、團體為鑑定，或審查他人之鑑定，並準用第203 條至第20
    6 之1 之規定，刑事訴訟法第208 條第1 項定有明文。又檢
    察官因實務現實需求，就特定案件類型認當然有鑑定之必要
    者，基於檢察一體原則，得由該管檢察長概括選任鑑定機關
    ，是司法警察等偵查輔助人員於案件未移送檢察官偵辦前之
    調查犯罪階段，依據檢察長之概括授權，先行將證物送請檢
    察機關預先核定之專責鑑定人或鑑定機關實施鑑定，該鑑定
    人或鑑定機關亦應視同受承辦檢察官所選任或囑託而執行鑑
    定業務，其等出具之書面鑑定報告應屬刑事訴訟法第206 條
    所定之傳聞例外，當具有證據能力。查本案卷附之高雄市立
    凱旋醫院（下稱凱旋醫院）A00000000 號濫用藥物尿液檢驗
    報告及相關初步檢驗報告、分析圖譜等資料共1 份，為高雄
    市政府警察局楠梓分局依檢察機關概括授權囑託〔臺灣高雄
    地方法院檢察署92年10月23日雄檢楠文字第0921000294號函
    及函附臺灣高雄地方法院檢察署檢察長概括選任鑑定人或囑
    託鑑定機關（團體）名冊參照〕，執行鑑定職務所出具之書
    面鑑定報告，依刑事訴訟法第159 條第1 項及同法第208 條
    第1 項準用同法第206 條第1 項之規定，為傳聞法則之例外
    ，應得作為證據。
二、再按被告以外之人於審判外之陳述雖不符刑事訴訟法第159
    條之1 至之4 等4 條之規定，而經當事人於審判程序同意作
    為證據，法院審酌該言詞陳述或書面陳述作成時之情況，認
    為適當者，亦得為證據；當事人、代理人或辯護人於法院調
    查證據時，知有前項不得為證據之情形，而未於言詞辯論終
    結前聲明異議者，視為有前項之同意，刑事訴訟法第159 條
    之5 第2 項定有明文。經查：卷附之凱旋醫院97年8 月29日
    函文、顏威裕醫院97年9 月18日函文、長春醫院96年9 月15
    日函文、行政院衛生署管制藥品管理局92年2 月7 日、92年
    6 月20日函文等件，均屬被告以外之人於審判外之陳述，為
    傳聞證據，且無刑事訴訟法第159 條之1 至之4 等4 條規定
    情形，又檢察官、被告均已知悉該陳述屬傳聞證據，且於本
    院言詞辯論終結前均未聲明異議，本院審酌上開證述於作成
    時亦無任何不適當之情況，認以之作為本案之證據，應屬適
    當，是上開證據應均有證據能力。
貳、實體部分
一、訊據被告陳○○矢口否認有何施用第一級毒品海洛因犯行，
    辯稱：伊從97年3 月18日觀察勒戒出所以後，即未再施用過
    毒品，伊因為有坐骨神經痛之疾病，曾前往長春醫院及顏威
    裕醫院就診，而服用上開診所開立之藥物，另伊一名朋友「
    阿凱」之前曾經提供一種坐骨神經痛藥物予伊服用，伊懷疑
    因此才會驗出嗎啡陽性反應云云。經查：
  (一)被告於97年4 月20日下午2 時50分許，行經高雄市○○區○
    ○街33巷4 號前，為警攔查，經員警查得其為毒品管制人口
    後，其同意隨同員警回警局接受詢問並採驗其尿液送驗（檢
    體編號：D97128號）等事實，為被告所不爭執，且有毒品案
    件嫌疑人尿液代碼與姓名對照表在卷可佐（見警卷第3 頁）
    。
  (二)又根據行政院衛生署頒定之濫用藥物尿液檢驗作業準則第15
    條規定：初步檢驗應採用免疫學分析方法，檢驗結果尿液檢
    體中濫用藥物或其代謝物之濃度在下列閾值以上者，應判定
    為陽性：鴉片代謝物：300ng/ml；前揭作業準則第18條則規
    定：初步檢驗結果在閾值以上或有疑義之尿液檢體，應再以
    氣相層析質譜儀進行確認檢驗。本案被告尿液經送凱旋醫院
    檢驗，經該院濫用藥物實驗室於96年4 月22日以酵素免疫法
    （EIA） 初步篩檢結果，該尿液中鴉片類藥物（OPI） 濃度
    達2564 ng/ml，該院濫用藥物實驗室乃依據前開作業準則，
    以氣相層析圖譜儀法進行確認檢驗，檢驗結果被告尿液呈海
    洛因代謝物嗎啡陽性反應（在尿液中濃度為2410ng/ml） 等
    事實，有凱旋醫院97年8 月29日高市凱醫檢字第0970005352
    號函附濫用藥物初步篩檢報告、濫用藥物確認檢驗報告及分
    析圖譜報告、97年4 月28日濫用藥物尿液檢驗報告影本等件
    在卷可證（見本院卷第21至27頁）。
  (三)此外，以氣相層析質譜儀法進行確認檢驗，當受驗尿液檢體
    中嗎啡濃度高於或等於300ng/ ml 時，認定該藥物之存在（
    即陽性反應），該閾值標準係參考美國聯邦政府工作場所濫
    用藥物尿液檢驗相關規定，考量檢驗技術可行性及陽性判定
    之一致性而訂定，尿液檢驗結果呈陽性者，表示尿液中藥物
    濃度高於或等於閾值，可確認曾服用過該藥物，而判定為陰
    性者，表示尿液中藥物濃度低於閾值或未檢出，不完全表示
    未曾服用該藥物等節，亦有前揭凱旋醫院函文在卷可稽（見
    本院卷第22頁）。再者，毒品檢驗機關採用氣相層析質譜儀
    法進行檢驗，發生偽陽性反應之可能性極低，且過去我國實
    務並未發現有檢驗結果誤判之情形等節，經行政院衛生署管
    制藥品管理局92年6 月20日管檢字第0920004713號函文稱：
    以氣相層析質譜儀分析方法進行確認者，均不致產生為陽性
    反應，本局曾針對全國各衛生局判定為陽性之尿液檢體，抽
    樣以氣相層析質譜儀分析法進行確認，均未發現有偽陽性之
    誤判情形等語明確（見本院卷第47、48頁）。綜上，本案實
    施檢驗之高雄市立凱旋醫院係依據行政院衛生署公告之「濫
    用藥物尿液檢驗作業準則」確實操作，以免疫學方法檢驗為
    陽性反應後，再以氣相層析質譜儀法確認檢驗結果，被告尿
    液均呈現嗎啡陽性反應，自堪認被告於受檢驗前曾經服用過
    嗎啡類藥物甚明。
  (四)再者，毒品施用後，於尿液、血液中可檢出之最大時限，與
    施用劑量、施用頻率、施用方式、施用者飲水量多寡、個人
    體質、代謝情況、檢體蒐集時間點及所使用檢測方法之靈敏
    度等因素有關，因個案而異；而依醫學文獻記載，海洛因於
    服用後24小時內，經由尿液排出之量可能達施用劑量之百分
    之80，另Michael L. Smith等人針對不同受試者以注射方式
    給予一次劑量3mg 至12mg海洛因進行試驗，結果顯示隨注射
    劑量增加，可檢出嗎啡陽性反應時間亦有延長之趨勢，而不
    同受試者可檢出嗎啡陽性反應之時間各異，平均為1 至2 天
    ，惟部分注射12mg海洛因者，至72小時仍可檢出微量嗎啡成
    分，故如服用高劑量海洛因，其尿液在72小時至96小時間，
    仍有檢出嗎啡成分可能性，但以嚴重海洛因濫用者之可能性
    較高等節，有行政院衛生署管制藥品管理局92年2 月7 日管
    檢字第0920000881號函釋影本在卷可證（見本院卷第49、50
    頁）。是本於前揭尿液檢驗報告結果，堪認被告係於採尿時
    起回溯前96小時內某時（不含其在警局接受詢問時起至驗尿
    為止之時間），有施用海洛因之行為至明。
  (五)被告固辯稱：其可能係服用坐骨神經痛藥物，尿液才會驗出
    嗎啡陽性反應云云。惟查：本院為查明被告前往顏威裕醫院
    及長春醫院就診之情形，函詢顏威裕醫院及長春醫院被告有
    無於97年3 月18日起至同年5 月間，至該2 間醫院就診，又
    診斷醫師是否曾為被告開立含有管制藥品嗎啡成分之處方藥
    物，嗣經顏威裕醫院於97年9 月18日以（97）顏醫管字第97
    0918-1號函覆本院略以：本院病患陳○○最後一次看診紀錄
    是在96年7 月30日，其於97年3 月18日起至97年5 月間並無
    看診紀錄等語（見本院卷第40至42頁）；另長春醫院於97年
    9 月15日函覆本院略以：經查閱本院該病人之相關病歷資料
    ，於97年3 月18日至同年5 月間該病人並未於本院就醫等語
    （見本院卷第44頁）。又被告自97年7 月3 日本案第一次準
    備程序時起，即辯解稱：其有服用一種西藥房開的坐骨神經
    痛藥物云云，至97年8 月19日本院行準備程序時，又改稱其
    為治療坐骨神經痛，係向伊為綽號叫「阿凱」的朋友拿藥吃
    ，伊不知道那是什麼藥，該藥物每包100 元云云，惟被告所
    稱「阿凱」之真實姓名為何？與被告有何關係？是否有醫療
    或藥學相關背景？為何其能提供止痛藥劑予他人服用？被告
    均無一能交代，故該綽號「阿凱」之人是否確實存在，已不
    無疑問，再者，本院於97年7 月3 日、97年7 月17日、97年
    8 月19日、97年9 月9 日之歷次準備程序中，多次諭令被告
    應提出其所聲稱之藥物或相關資料，惟被告均以人在監執行
    不方便，已經聯絡家人幫忙提出等詞搪塞，直至本院97年10
    月14日言詞辯論終結為止，始終未能提出藥物、相關資料或
    「阿凱」之年籍資料供本院查證，被告空言以一無任何佐證
    且顯無法查證之事項抗辯，自無從動搖前揭證明其施用毒品
    犯行之積極事證。此外，據被告所稱，其罹患坐骨神經痛嚴
    重至需使用含嗎啡成分之藥品止痛，顯見病況非輕，則其不
    前往先前曾經就診過之顏威裕醫院或其他正常醫療院所診治
    ，反而輕信一位來歷不詳、只知綽號之友人介紹，以每包新
    臺幣100 元之高價向其購買止痛藥物，實悖於常情。綜上，
    被告所辯顯為推諉卸責之詞，不足採信。
  (六)另被告前於96年間因施用毒品案件，經本院以97年度毒聲字
    第1956號裁定送觀察、勒戒後，認無繼續施用毒品傾向，於
    97年3 月18日因無繼續施用傾向執行完畢出所等情，有臺灣
    高等法院被告前案紀錄表乙份在卷可證，是被告於觀察、勒
    戒執行完畢後，5 年內再為本案施用海洛因犯行，事證明確
    。被告所為前揭犯行均已經證明，應予依法論科。
二、核被告所為，係犯違反毒品危害防制條例第10條第1 項之施
    用第一級毒品罪。爰審酌被告前因違反毒品危害防制條例案
    件，經觀察、勒戒後，仍未能徹底戒絕毒品，再犯本案施用
    第一級毒品罪，顯見其無戒毒悔改之意，並考量其於犯罪後
    矢口否認犯行，態度不佳，因此而耗費司法資源，及念其施
    用毒品，乃戕害一己之身體健康，所為尚未害及他人等一切
    情狀，量處如主文所示之刑。
據上論斷，應依刑事訴訟法第299 條第1 項前段，毒品危害防制
條例第10條第1 項，刑法第11條前段，判決如主文。
本案經檢察官李佳韻到庭執行職務。
中    華    民    國    97    年    10    月    28    日
                  刑事第十七庭  審判長法  官  洪能超
                                      法  官  林建鼎
                                      法  官  陳思帆
以上正本證明與原本無異。
如不服本判決，應於收受本判決後10日內向本院提出上訴書狀，
並應敘述具體理由，如未敘述上訴理由者，應於上訴期間屆滿後
20 日 內補提理由書狀於本院（均須按他造當事人之人數附繕本
）「切勿逕送上級法院」。
中    華    民    國    97    年    10    月    28    日
                                      書記官  李宗諺
附錄本案論罪科刑之法條
毒品危害防制條例第10條
施用第一級毒品者，處6 月以上5 年以下有期徒刑。
施用第二級毒品者，處3 年以下有期徒刑。

司法院資訊處製作；財團法人民間司法改革基金會備份。
